【裁判字號】    95,台上,2146
【裁判日期】    950928
【裁判案由】    撤銷贈與登記
【裁判全文】
最高法院民事判決            九十五年度台上字第二一四六號
上  訴  人  甲○○
            乙○○
共      同
訴訟代理人  徐揆智律師
            林幸慧律師
被 上訴 人  台灣中小企業銀行股份有限公司
法定代理人  丙○○
上列當事人間請求撤銷贈與登記事件，上訴人對於中華民國九十
四年十月二十五日台灣高等法院第二審判決（九十四年度重上字
第二九四號），提起上訴，本院判決如下：
    主  文
上訴駁回。
第三審訴訟費用由上訴人負擔。
    理  由
查本件上訴人提起上訴後，被上訴人之法定代理人已由張兆順變
更為丙○○，有台北市政府營利事業登記證、公司變更登記事項
卡可稽，茲據其具狀聲明承受訴訟，核無不合，應予准許，合先
敘明。
次查本件被上訴人主張：訴外人唯冠生化科技事業有限公司（下
稱唯冠公司）邀同上訴人乙○○及訴外人黃湘濱為連帶保證人，
於民國九十三年六月三日向伊借款新台幣（下同）二百萬元，惟
唯冠公司於同年八月二十七日即經票據交換所公告拒絕往來，依
約其債務視為全部到期，尚有本金一百八十六萬六千六百六十六
元及其利息、違約金未清償。詎乙○○竟於同年七月十四日將其
唯一所有台北市○○區○○段四小段四七一地號土地應有部分二
十分之一及其上房屋即門牌號碼台北市○○街一五二巷三號三樓
房屋（下稱系爭不動產），贈與並移轉登記為其夫即上訴人甲○
○所有，致伊無法追償，損害伊之債權等情，爰依民法第二百四
十四條第一項規定，求為撤銷上訴人間就系爭房地所為贈與之債
權行為及物權登記行為，並塗銷甲○○之所有權登記。
上訴人則以：系爭房地係甲○○於七十三年購得，屬其特有財產
，僅信託登記於乙○○名下，乙○○以夫妻贈與名義，移轉予甲
○○，乃物歸原主，並無共同詐害情形。唯冠公司名義上負責人
雖為乙○○，然實際負責人為邱英和。本件借款係屬信用借款，
毋庸提供擔保品，亦未約定乙○○個人之財產不得轉讓，況唯冠
公司於系爭房地移轉時之淨值尚有四百四十餘萬元，並無不能清
償債務情形，嗣因廠商查知邱英和另有刑事案件，而取回貨物，
始有退票之情。再者，被上訴人於唯冠公司違約時始取得對乙○
○之連帶保證債權，自不得溯及的行使撤銷權。末查系爭房地已
設有高達六百三十二萬元之抵押權，乙○○之移轉行為固發生減
少積極財產結果，然同時亦減少其消極財產，於乙○○之財產並
無減少，況系爭房地之價值扣除增值稅後，尚不足清償抵押債權
，該贈與行為亦於乙○○之資力並無影響等語，資為抗辯。
原審依調查證據審理之結果以：唯冠公司以乙○○、黃湘濱為連
帶保證人向被上訴人借款二百萬元。乙○○於九十三年七月七日
將系爭房地贈與上訴人甲○○，並於同年月十四日辦妥所有權移
轉登記，唯冠公司於同年八月九日開始退票，同年月二十七日經
票據交換所公告拒絕往來，尚積欠被上訴人一百八十四萬六千六
百六十六元未清償等情，為兩造所不爭，堪信為真實。按保證債
務之所謂連帶，係指保證人與主債務人負同一債務，對於債權人
各負全部給付之責任者而言，而連帶債務之債權人，得對於債務
人中之一人或數人或其全體，同時或先後請求全部或一部之給付
。連帶債務未全部履行前，全體債務人仍負連帶責任，是在債務
未受清償前，連帶債務人中之一人所為之詐害行為，債權人得依
民法第二百四十四條第一項、第二項之規定撤銷之，其他連帶債
務人有資力與否，在所不問。乙○○擔任唯冠公司向被上訴人借
款之連帶保證人，則自唯冠公司借款日起，被上訴人對乙○○即
有連帶保證債權，非謂唯冠公司不依約清償時被上訴人始對上訴
人取得債權。被上訴人既為乙○○之債權人，則乙○○就其財產
所為無償行為，倘有害及被上訴人之債權者，被上訴人即得請求
撤銷，而無論唯冠公司是否有資力清償債務。乙○○移轉系爭不
動產登記予甲○○之原因為贈與，有建物及土地登記謄本可憑，
系爭不動產於七十三年間買入迄至移轉登記為甲○○所有前，均
登記於乙○○名下，依八十五年九月二十五日增訂公布之民法親
屬編施行法第六條之一規定，應屬乙○○所有。而夫購買不動產
登記為妻名下，屬常見情事，價金之給付僅屬內部關係，尚難以
購買系爭不動產之資金係甲○○所支付，遽認系爭不動產係甲○
○所有而信託登記與乙○○，上訴人亦未能舉證證明上訴人有信
託關係存在之事實，則乙○○將系爭不動產移轉登記為甲○○之
行為，自屬贈與而非信託物之返還。再按債權人依民法第二百四
十四條第一項規定撤銷債務人所為之無償行為時，祇須債務人所
為之無償行為有害於債權人，且該行為係以財產權為目的即已足
，並不以債務人知有損害債權人之債權為必要。又債之關係存續
中因債務人之行為，致有礙債務履行或增加履行困難者，即應認
為有損於債權人之權利。而正常公司之經營均有其永續性，除有
重大事由導致公司瞬間財務惡化而無法繼續經營外，其財務、資
力不足，應非短期間所形成。查唯冠公司於九十三年六月三日向
被上訴人借款，乙○○為唯冠公司之登記名義負責人，並為該借
款之連帶保證人，唯冠公司之財務狀況攸關其應否負清償之責，
乙○○對之當有相當之了解，其於同年七月七日將系爭不動產房
地贈與甲○○並於同年月十四日辦妥登記後，唯冠公司旋即於同
年八月九日起陸續退票，參以實務上公司向以期票方式簽發支票
，堪認唯冠公司於上訴人間就系爭不動產為贈與行為時，其財務
已陷於困難，乙○○深恐影響其自身財產始為贈與。乙○○既為
系爭借款之連帶保證人，將其僅有之系爭不動產為贈與行為，自
屬有害於被上訴人之債權。又系爭不動產上固設定二百十六萬元
及三百五十二萬元之抵押權予台北銀行，但均為最高限額抵押權
，其債權額須於實行時始能確定，且系爭不動產在未移轉他人前
，尚可以出租他人或其他方式收益，不能認為已設定抵押權即屬
毫無價值。又乙○○所為無償贈與之行為，已發生減少積極財產
之結果，並未證明同時減少其消極財產，所為自係有害被上訴人
債權，被上訴人依民法第二百四十四條第一項之規定請求撤銷上
訴人就系爭不動產所為贈與之債權行為及物權行為，並塗銷甲○
○就系爭不動產所為所有權移轉登記，即屬正當等詞，為其心證
之所由得，並說明兩造其餘攻擊防禦方法因事證已臻明確而無礙
判決結果，無庸調查或一一論述，因而維持第一審所為被上訴人
勝訴判決，駁回上訴人之上訴，洵無違誤。按連帶保證之保證人
向債權人清償後，固得依民法第七百四十九條規定，於其清償之
限度內，承受債權人對於主債務人之債權，惟連帶保證人與主債
務人對債權人而言，仍各負全部給付之責任，債權人得任向主債
務人或連帶保證人求償，是在債權未受完全清償前，連帶保證人
所為之無償行為有害及債權人對之求償者，無論主債務人是否仍
有資力，債權人即非不得依民法第二百四十四條第一項規定撤銷
連帶保證人之詐害行為。又債務人之財產，為債權之總擔保，乙
○○將唯一之不動產贈與甲○○，其積極財產當然減少，自有害
及被上訴人將來之求償。上訴論旨以主債務人唯冠公司仍有資力
及系爭不動產設有高額抵押，所為贈與不影響乙○○資力云云，
指摘原判決不當，求予廢棄，非有理由。
據上論結，本件上訴為無理由。依民事訴訟法第四百八十一條、
第四百四十九條第一項、第七十八條，判決如主文。
中    華    民    國  九十五  年    九    月  二十八  日
                      最高法院民事第八庭
                          審判長法官  朱  建  男
                                法官  顏  南  全
                                法官  許  澍  林
                                法官  鄭  傑  夫
                                法官  蘇  清  恭
      本件正本證明與原本無異
                                      書  記  官
中    華    民    國  九十五  年    十    月   十八   日
                                                      v


司法院資訊處製作；財團法人民間司法改革基金會備份。
